臺灣基隆地方法院民事判決
110年度訴字第176號
原      告  蘇克福  

訴訟代理人  吳恆輝律師

被      告  楊佑松  

            林炳煌  


            劉陳春(劉承緒之繼承人)


            劉建國(劉承緒之繼承人)


            劉雪筠(劉承緒之繼承人)    



            劉韻華(劉承緒之繼承人)


            劉麗棻(劉承緒之繼承人)


上列當事人間塗銷抵押權事件，本院於民國111年2月22日言詞辯
論終結，判決如下：
    主  文
被告劉陳春（即劉承緒之繼承人）、劉建國（即劉承緒之繼承人
）、劉雪筠（即劉承緒之繼承人）、劉韻華（即劉承緒之繼承人
）、劉麗棻（即劉承緒之繼承人）應將如附表一所示之抵押權登
記辦理繼承登記後，再將該抵押權登記予以塗銷。
被告楊佑松應將如附表二所示之抵押權登記予以塗銷。
被告林炳煌應將如附表三所示之抵押權登記予以塗銷。
訴訟費用由原告負擔十分之九，由被告林炳煌負擔百分之九，餘
由被告劉陳春、劉建國、劉雪筠、劉韻華、劉麗棻於繼承被繼承
人劉承緒之遺產範圍內連帶負擔。
    事實及理由
一、程序部分：
　㈠按訴狀送達後，原告不得將原訴變更或追加他訴，但請求之
    基礎事實同一者，及該訴訟標的對於數人必須合一確定時，
    追加其原非當事人之人為當事人者，不在此限；民事訴訟法
    第255條第1項第2款、第5款定有明文。又遺產屬於繼承人全
    體之公同共有，故就公同共有權利為訴訟者，乃屬固有必要
    共同訴訟，應由公同共有人全體一同起訴或被訴，否則於當
    事人之適格即有欠缺（最高法院99年度台上字第610號判決
    要旨參照）。本件原告起訴後，原以劉承緒為被告，然因其
    已死亡，遂以其繼承人劉陳春、劉建國、劉雪筠、劉韻華等
    人為被告，並追加請求渠等先就權利人尚為劉承緒之抵押權
    登記辦理繼承登記後再予以塗銷，其後再追加起訴同為劉承
    緒繼承人之劉麗棻為被告，經核原告所請求之基礎事實同一
    ，且係追加具有公同共有關係、同為繼承人之人為共同被告
    ，揆諸前揭規定，要無不合，應予許可。
　㈡上揭被告均經合法通知，同未於言詞辯論期日到場，且核無
    民事訴訟法第386條各款所列情形，爰依同法第385條第1項
    前段之規定，准原告到場之訴訟代理人聲請，由其一造辯論
    而為判決。
二、原告起訴主張：㈠原告所有之土地上，有如附表一所示之抵
    押權登記存在，係在原告取得土地之前即已設定之抵押權，
    惟已逾登記之存續期間，且其所擔保之債權之請求權，自可
    得請求起，迄今亦已逾15年之時效，及於已滿15年消滅時效
    後之5年內又未見實行抵押權，則該抵押權應已消滅；然因
    該抵押權之登記，於所有權顯有妨害，自得請求權利人予以
    塗銷。惟因登記權利人已經死亡，自應由其繼承人先就附表
    一所示抵押權辦理繼承登記後，再予以塗銷。㈡原告所有之
    土地上有如附表二所示之最高限額抵押權登記，所擔保之債
    權已約定清償日期為民國71年1月6日，自可行使請求權之同
    年月7日起，至86年1月6日已屆15年之消滅時效，然被告復
    未於時效完成後5年内即91年1月6日前實行如附表二所示之
    抵押權，依民法第125條、第128條、第880條，該抵押權已
    消滅。如附表二所示之抵押權雖已消滅，惟抵押權登記仍存
    在，對原告所有權完整性有妨礙，故自有訴請被告楊佑松塗
    銷之必要。㈢原告所有之土地上有如附表三所示之最高限額
    抵押權登記，存續期間登記為71年4月1日至72年3月31日，
    自被告林炳煌可行使請求權之72年4月1日起，至87年3月31
    日已屆15年之消滅時效，然被告復未於時效完成後5年内即9
    2年3月31日前實行如附表三所示之抵押權，依民法第125條
    、第128條、第880條，該抵押權已消滅。如附表三所示之抵
    押權雖已消滅，惟抵押權登記仍存在，對原告所有權完整性
    有妨礙，故自有訴請被告林炳煌塗銷之必要。爰依民法第76
    7條第1項中段之規定，提起本件訴訟等語。並聲明：被告劉
    陳春、劉建國、劉雪筠、劉韻華、劉麗棻應就附表一所示之
    抵押權先辦理繼承登記後，再塗銷如附表一所示之抵押權登
    記；被告楊佑松應塗銷如附表二所示之抵押權登記；被告林
    炳煌應塗銷如附表三所示之抵押權登記。
三、被告均經本院合法通知，皆未於言詞辯論期日到場，亦同未
    提出書狀為任何聲明或陳述。
四、本院之判斷：
　㈠如附表一、二、三所示之土地所有權為原告所有，其上分別
    有如附表一、二、三所示之抵押權登記等情，業經原告提出
    各該不動產之土地登記第一類謄本存卷可按，是此部分即可
    信實；又附表一所示抵押權之登記權利人劉承緒業已死亡，
    其繼承人為被告劉陳春、劉雪筠、劉韻華、劉建國、劉麗棻
    等人，亦有劉承緒及前開被告之戶籍資料、臺北○○○○○○○○○1
    10年5月12日北市投戶資字第1106004087號函暨附件上開被
    告之戶籍資料存卷可查，此部分事實亦無可疑，同可認定。
　㈡按請求權，因15年間不行使而消滅；又消滅時效，自請求權
    可行使時起算，民法第125條前段、第128條前段分別定有明
    文。次按以抵押權擔保之債權，其請求權已因時效而消滅，
    如抵押權人，於消滅時效完成後，5年間不實行其抵押權者
    ，其抵押權消滅，民法第880條亦有規定。又所有人對於妨
    害其所有權者，得請求除去之，民法第767條第1項中段亦有
    明文。經查：
　⒈如附表一所示抵押權所擔保之債權清償日期雖載為空白，惟
    依附表一所示土地之土地登記第一類謄本所載，該部分抵押
    權設定之權利存續期間自54年8月17日起至55年8月16日止，
    該抵押權所擔保之債權至遲於55年8月16日即應存在，因未
    定清償期，抵押權人得隨時請求清償，是附表一所示抵押權
    所擔保之債權，請求權時效應自55年8月17日起算，經15年
    至70年8月16日因時效完成而消滅，請求權罹於時效後5年至
    75年8月16日，因查無抵押權人劉承緒有實行系爭抵押權之
    事實，依前揭規定，如附表一所示抵押權因除斥期間經過而
    歸於消滅。原告主張該部分抵押權業已消滅，核屬有據。又
    依社會上一般交易習慣，抵押權登記對於土地客觀交換價值
    恆有負面影響，影響原告所有權之完整，自屬對其所有權之
    妨害，則原告請求權利人塗銷如附表一所示已消滅之抵押登
    記，自屬有理由。
　⒉又按最高限額抵押權所擔保之原債權，除本節另有規定外，
    因約定之原債權確定期日屆至而確定；修正之民法第881條
    之12於民法物權編修正施行前設定之最高限額抵押權，亦適
    用之，民法第881條之12第1項第1款、民法物權編施行法第1
    7條分別定有明文。最高限額抵押權之存續期限一旦屆滿，
    該抵押權即因而歸於確定，如無任何之擔保債務存在，基於
    抵押權之從屬性，該最高限額抵押權應隨之消滅。如附表二
    所示抵押權所擔保之債權清償日期均登記為71年1月6日，足
    認該最高限額抵押權業已確定，是系爭抵押權所擔保之債權
    請求權時效自71年1月7日起算，以最長15年期間計算，算至
    86年1月6日已罹於請求權時效。被告未於86年1月6日以前行
    使債權請求權，復未於時效完成後5年間即91年1月6日以前
    實行如附表二所示之抵押權，依上開說明，不論該抵押權所
    擔保之債權是否已清償完畢，附表二所示抵押權確因除斥期
    間經過而歸於消滅。遑論原告亦提出此部分抵押權人即被告
    楊佑松所書之清償證書1紙（見本院卷第41頁），益徵此部
    分擔保債務早已不復存在，抵押權同應隨之消滅，自不待言
    。復承前說明，附表二所示抵押權之記載迄未塗銷，此種情
    形已經妨礙土地所有權人所有權之圓滿行使，所有權人即原
    告自得依民法第767條第1項中段之規定請求除去。原告就此
    部分之主張核無不合，應予准許。
　⒊承前，依附表三所示土地之土地登記第一類謄本所載，該部
    分最高限額抵押權設定之權利存續期間自71年4月1日起至72
    年3月31日止，該抵押權所擔保之債權至遲於72年3月31日即
    應存在，因未定清償期，抵押權人得隨時請求清償，是附表
    三所示抵押權所擔保之債權，請求權時效應自72年4月1日起
    算，經15年至87年3月31日因時效完成而消滅，請求權罹於
    時效後5年至92年3月31日，因查無抵押權人即被告林炳煌有
    實行系爭抵押權之事實，依前揭規定，如附表三所示抵押權
    因除斥期間經過而歸於消滅。原告主張此部分抵押權業已消
    滅，核屬有據。又依社會上一般交易習慣，抵押權登記對於
    土地客觀交換價值恆有負面影響，影響原告所有權之完整，
    自屬對其所有權之妨害，則原告請求被告林炳煌塗銷如附表
    三所示已消滅之抵押登記，自屬有理由。。
　㈢按「因繼承於登記前取得不動產物權者，非經登記不得處分
    其物權，民法第759條定明文。系爭抵押權登記名義人仍為
    張福祿，張福祿死亡後，由上訴人繼承取得該項抵押權，惟
    上訴人尚未辦理繼承登記，有土地登記簿謄本足徵。查被上
    訴人於原審曾追加請求命上訴人辦理繼承登記，原審竟予駁
    回，仍維持第一審命上訴人塗銷系爭抵押權登記之判決，依
    上開規定，自有未合」，有最高法院86年度台上字第3826號
    民事裁判可佐。又「所有人對於妨害其所有權者，得請求除
    去之」，民法第767條第1項中段亦有明文。查如附表一所示
    抵押權人劉承緒業已死亡，該抵押權應由其繼承人即被告劉
    陳春、劉建國、劉雪筠、劉韻華、劉麗棻繼承，惟未辦理繼
    承登記，而系爭抵押權至遲於75年8月16日即已消滅，有如
    前述，且因系爭抵押權登記對附表一所示土地之所有權顯有
    妨害，原告依民法第767條第1項中段規定及繼承法律關係，
    請求被告劉陳春、劉建國、劉雪筠、劉韻華、劉麗棻先就系
    爭抵押權辦理繼承登記後，再予以塗銷該抵押權登記，即屬
    有據，應予准許。
五、綜上所述，原告本於所有權人之地位，依民法第767條第1項
    中段之規定，請求被告劉陳春、劉建國、劉雪筠、劉韻華、
    劉麗棻就如附表一所示抵押權先辦理繼承登記後再予以塗銷
    ，請求被告楊佑松就如附表二所示抵押權辦理塗銷登記，請
    求被告林炳煌就如附表三所示抵押權辦理塗銷登記，均有理
    由，應予准許
六、本件事證已臻明確，兩造其餘攻擊防禦方法，經本院審酌後
    核於本判決結果不生影響，爰不一一論述，併此敘明。
七、訴訟費用負擔之依據：
    原告於起訴時自承：被告楊佑松前於71年1月6日已提供原告
    相關必要之文件供其辦理塗銷，因其疏忽而未及時辦理，拖
    延至今已與被告楊佑松失去聯繫，無法再請其提供相關必要
    文件辦理等語（見民事起訴狀第6頁），是就此部分之訴訟
    本無必要，其費用自不應由被告楊佑松承擔，實屬原告之責
    ，故就此部分之訴訟費用即應由原告負擔；至其餘被告敗訴
    部分，則應依塗銷之債權額比例負擔。另被告劉陳春、劉建
    國、劉雪筠、劉韻華、劉麗棻負擔訴訟費用之範圍，因本件
    訴訟費用係因原告於110年3月29日向本院提起本件訴訟始生
    ，難認渠等於繼承開始時即可知悉，自應由其等僅就所得遺
    產範圍內連帶負擔，一併敘明。
中　　華　　民　　國　　111 　年　　3 　　月　　9 　　日
                  民事庭法　官　李謀榮　　　　　
以上正本係照原本作成。
如對本判決上訴，須於判決送達後20日內向本院提出上訴狀（應
按他造當事人之人數附繕本）。如委任律師提起上訴者，應一併
繳納上訴審裁判費。
中　　華　　民　　國　　111 　年　　3　　 月　　 9　　日
                        書記官　鄭又綾
附表一：
抵押權標的 登記抵押權人 債權額比例 設定權利範圍 存續期間 擔保債權總金額 備                 考 基隆市○○區○○段○○○○段0000地號、86-3地號土地 劉承緒 全部 全部 民國54年8月17日至55年8月16日 新臺幣20,000元 登記次序：0000-000 收件年期：54年 字號：基所字第003863號 登記日期：54年9月21日 權利標的：所有權 
附表二：
抵押權標的 登記抵押權人 債權額比例 設定權利範圍 存續期間 擔保債權總金額 備                 考 基隆市○○區○○段○○○○段0000地號、86-3地號土地 楊佑松 全部 全部 民國70年7月7日至71年1月6日 最高限額新臺幣3,000,000元 登記次序：0000-000 收件年期：70年 字號：基所字第011841號 登記日期：70年7月10日 權利標的：所有權 基隆市○○區○○段○○○○段0000地號、69地號、71地號土地 同上 同上 同上 同上 同上 登記次序：0000-000 收件年期：70年 字號：基所字第011841號 登記日期：70年7月10日 權利標的：所有權 
附表三：
抵押權標的 登記抵押權人 債權額比例 設定權利範圍 存續期間 擔保債權總金額 備                 考 基隆市○○區○○段○○○○段00地號、71地號土地 林炳煌 全部 全部 民國71年4月1日至72年3月31日 最高限額新臺幣300,000元 登記次序：0000-000 收件年期：71年 字號：基所字第006498號 登記日期：71年4月17日 權利標的：所有權